最  高  行  政  法  院  判  決
109年度年上字第345號
上  訴  人  國軍退除役官兵輔導委員會

代  表  人  馮世寬                                      
訴訟代理人  陳雪芳              
被 上訴 人  婁德權                                      

訴訟代理人  賴淳良  律師
            陳家偉  律師
上列當事人間陸海空軍軍官士官服役條例事件，上訴人對於中華
民國109年10月7日臺北高等行政法院108年度年訴字第1023號判
決，提起上訴，本院判決如下：
　　主  文
上訴駁回。
上訴審訴訟費用由上訴人負擔。
　　理  由
一、爭訟概要：
(一)被上訴人係退伍軍職人員，前經核定支領退休俸及優惠存款
    （下稱優存）利息。嗣國防部海軍司令部依民國107年6月21
    日制定公布、107年7月1日施行之陸海空軍軍官士官服役條
    例（下稱107年服役條例）第26條、第46條等規定，以107年
    6月25日國海人管字第1070004994號函及函附已退軍職人員
    退除給與重新計算表（退休俸：專案編號00-00-00000，下
    稱前處分），分年調整被上訴人自107年7月至117年6月及11
    7年7月起之退除給與（即107年軍公教年金改革）。
(二)其後，上訴人以被上訴人因任職私立大學專任教師，且每月
    公（勞）保投保薪資已逾公務人員委任第一職等本俸最高俸
    額及專業加給合計數額新臺幣（下同）33,140元，屬107年
    服役條例第34條第1項第3款（業於111年1月19日修正刪除，
    下稱系爭規定）之人員，遂依107年服役條例第34條第2項及
    第46條規定，分別以107年9月26日輔給字第1070079772號函
    （下稱107年9月26函，即原處分1）及107年9月28日輔給字
    第10700080573號函（原判決第4頁誤載為1070008057號函，
    下稱107年9月28日函，即原處分2，與原處分1下合稱原處分
    ），通知被上訴人自107年服役條例修正施行後之下個學年
    度即107年8月1日起應停止領受退除給與及停止辦理優存事
    宜，至原因消滅時恢復；並請於收訖107年9月28日函之30日
    內，赴臺灣銀行股份有限公司（下稱臺灣銀行）原開戶分行
    辦理相關手續，並繳還自應暫停、停止或喪失優存權利之日
    起溢領或誤領之金額；屆期不繳還者，依行政執行法相關規
    定移送強制執行。被上訴人不服原處分，循序於108年3月29
    日向臺北高等行政法院（下稱原審）提起行政訴訟，聲明：
    ⒈訴願決定及原處分關於自107年8月1日起至108年8月22日止
    部分均撤銷。⒉上訴人應給付被上訴人502,643元。上訴人嗣
    因司法院於108年8月23日作成釋字第781號解釋，宣告原處
    分依據之系爭規定與憲法保障平等權之意旨有違，自該解釋
    公布之日起失其效力，乃以108年8月29日輔給字第10800683
    679號函（下稱後處分），通知自108年8月23日起，恢復發
    放被上訴人支領退休俸金及辦理優存權利，同時自上述日期
    起廢止原處分。經原審以108年度年訴字第1023號判決（下
    稱原判決）撤銷訴願決定及原處分關於自107年8月1日至108
    年8月22日止部分；上訴人應給付被上訴人502,643元（被上
    訴人另以公務人員退休撫卹基金管理委員會為被告提起追加
    之訴，經原審以108年度年訴字第1023號裁定駁回，被上訴
    人未抗告而確定）。上訴人不服遂提起本件上訴，並聲明：
    原判決廢棄；被上訴人在第一審之訴駁回或發回原審更為審
    理。
二、被上訴人起訴主張及上訴人於原審之答辯均引用原判決所載
    。
三、原審斟酌全辯論意旨及調查證據之結果，以：
(一)參照司法院釋字第791號有關刑法第239條通姦罪規定，經宣
    告違憲失效，各法院對於已繫屬尚未終結的此類案件，應諭
    知免訴判決，檢察官則應為不起訴處分。另司法院釋字第78
    6號有關公職人員利益衝突迴避法第14條前段規定宣告違憲
    ，本解釋公布之日尚在行政救濟程序中之其他案件，法院及
    相關機關應依本解釋意旨及107年6月13日修正公布之公職人
    員利益衝突迴避法規定辦理。又依憲法訴訟法第52條第1項
    、第53條第1項、第38條等規定，可知法規範既經宣告違憲
    且立即失效，各法院對於已經繫屬而尚未終結之案件，自應
    依判決意旨為裁判，不能再以遭到違憲立即失效宣告的法規
    範作為裁判依據。
(二)上訴人作成原處分所依據之系爭規定，既經司法院釋字第78
    1號解釋認為與憲法保障平等權之意旨有違，應自本解釋公
    布之日起，失其效力。且該號解釋公布日為108年8月23日，
    當時本件被上訴人之訴已經繫屬於法院且尚未終結（被上訴
    人起訴日為108年3月29日），則原審自應依該號解釋意旨而
    為裁判，亦即原審應認定系爭規定已經違憲失其效力，原處
    分因此自屬違法，上訴人停發被上訴人自107年8月1日起至1
    08年8月22日止之退休俸，於法無據，應予撤銷。又被上訴
    人請求上訴人給付自107年10月1日起至108年8月22日止尚未
    給付的退休俸，依海軍司令部107年6月25日國海人管字第10
    70004994號函重新計算表，E1欄所示金額，被上訴人所請求
    金額為502,643元，計算式為46,935元×9個月（即422,415元
    ，107年10月1日起至108年6月30日止）＋46,926元（即108年
    7月）＋46,926元×22/31（即33,302元，107年8月份共計22日
    ）＝502,643元。故上訴人應將自107年10月1日起至108年8月
    22日止尚未發給之退休俸502,643元給付被上訴人等語。
四、本院按：
(一)憲法第171條規定：「（第1項）法律與憲法牴觸者無效。（
    第2項）法律與憲法有無牴觸發生疑義時，由司法院解釋之
    。」是解釋法律牴觸憲法而宣告其為無效，乃專屬司法院大
    法官之職掌。司法院解釋憲法，所為之解釋，有拘束全國各
    機關及人民之效力，各機關處理有關事項，應依解釋意旨為
    之，業經司法院釋字第185號解釋宣示在案。上開解釋所稱
    之全國各機關，當然包含法院在內。憲法第80條規定法官依
    據法律獨立審判，所稱之法律，自指未與憲法牴觸之法律，
    即法官有遵照合憲性法律裁判之義務。再者，108年1月4日
    修正公布之憲法訴訟法第53條第1項規定：「判決宣告法規
    範立即失效者，於判決前已繫屬於各法院而尚未終結之案件
    ，各法院應依判決意旨為裁判。」其立法理由揭示：「審酌
    本法第38條規定憲法法庭之判決發生全面性拘束力，則應使
    在各法院繫屬中之所有案件，不再適用違憲之法規範。爰於
    第1項規定，法規範受宣告立即失效者，各法院對於繫屬中
    而尚未終結之案件，應依憲法法庭判決意旨為裁判。」故行
    政法院對於審理中之撤銷訴訟事件，在訴訟之程序標的處分
    所依據之法律，已經司法院大法官之憲法解釋或由憲法法庭
    裁判宣告為違憲並立即失效者，即應依憲法解釋或憲法法庭
    裁判意旨而為裁判，不得再以經宣告違憲並失效的法律，作
    為維持程序標的處分合法性的法律依據，方足以落實憲法解
    釋或憲法法庭裁判之意旨，並使人民權利或法律上利益獲得
    有效救濟，貫徹憲法法治國原則。
(二)107年服役條例第33條第1項前段規定：「軍官、士官之退除
    給與，應於退伍除役時發給。」第34條第1項第3款、第2項
    、第4項規定：「（第1項）支領退休俸或贍養金之軍官、士
    官，有下列情形之一時，停止領受退休俸或贍養金，至原因
    消滅時恢復之：……三、就任或再任私立大學之專任教師且每
    月支領薪酬總額超過公務人員委任第一職等本俸最高俸額及
    專業加給合計數額者。（第2項）本條例修正施行前……有前
    項第3款情形者，自本條例修正施行後之下個學年度起施行
    。……（第4項）未依第1項或第2項規定停止領受退休俸或贍
    養金，而有溢領情事者，由支給機關依法追繳自應停止領受
    日起溢領之金額。」第46條第1項、第2項、第3項規定：「
    （第1項）退撫新制實施前服役年資，依實施前原規定基準
    核發之退伍金、勳獎章獎金、榮譽獎金、眷補代金及實施前
    參加軍人保險年資所領取之退伍給付，得由臺灣銀行股份有
    限公司辦理優惠存款。（第2項）前項退伍金、勳獎章獎金
    、榮譽獎金、眷補代金及軍人保險退伍給付優惠存款之適用
    對象、辦理條件、金額、利率、期限、利息差額補助、質借
    及其他相關事項之辦法，由國防部會商財政部擬訂，報行政
    院核定之。（第3項）依第1項規定辦理優惠存款者，如有第
    33條第1項但書或第34條、第40條、第41條規定應停止或喪
    失領受退除給與情事者，其優惠存款應同時停止辦理，並俟
    停止原因消滅時恢復。」又依107年服役條例第46條第2項規
    定授權訂定之「陸海空軍退伍除役軍官士官退除給與及保險
    退伍給付優惠存款辦法」第16條規定：「（第1項）軍官、
    士官有本條例應剝奪、減少、喪失、停止或暫停領受退除給
    與情事者，軍官、士官或其遺族應主動通知審定機關、輔導
    會、再任機關及受理優存機構，停止辦理優存。但停止或暫
    停原因消滅後，得檢附證明文件，申請回復請領權利或繼續
    發給。（第2項）前項人員未依規定停止辦理優存者，由支
    給機關以書面行政處分，命當事人於30日內繳還自應暫停、
    停止或喪失優存權利之日起溢領或誤領之金額；屆期不繳還
    者，支給機關應依行政執行法相關規定移送強制執行，同時
    副知受理優存機構。」而司法院於108年8月23日作成釋字第
    781號解釋：「陸海空軍軍官士官服役條例第34條第1項第3
    款規定：『支領退休俸或贍養金之軍官、士官，有下列情形
    之一時，停止領受退休俸或贍養金，至原因消滅時恢復之：
    ……三、就任或再任私立大學之專任教師且每月支領薪酬總額
    超過公務人員委任第一職等本俸最高俸額及專業加給合計數
    額者。』與憲法保障平等權之意旨有違，應自本解釋公布之
    日起，失其效力。」
(三)所謂行政處分，依行政程序法第92條第1項及訴願法第3條第
    1項規定，係指中央或地方機關就公法上具體事件所為之決
    定或其他公權力措施而對外直接發生法律效果之單方行政行
    為而言。而行政機關就法律關係或由法律關係產生之權利或
    義務，或就法律上具有重要性之人或物之性質，以可產生存
    續力之方式所為具有拘束力之確認，是為確認處分，因具有
    規制之性質，仍為行政處分。依前揭㈡所列法條規定可知，
    軍官、士官有系爭規定「再任私立學校職務且每月支領薪酬
    總額超過公務人員委任第一職等本俸最高俸額及專業加給合
    計數額」之情事，屬於法定停發退除給與及優存之原因，應
    主動通知審定機關、上訴人、再任機關及受理優存機構，無
    庸待主管機關另以行政處分核定或下命停發，即發生停止領
    受退除給與及優存權利的法律效果。依原審依法確定之事實
    ，被上訴人係退伍軍職人員，前經核定支領退休俸及優存利
    息後，再任私立大學專任教師，屬107年服役條例第34條第1
    項第3款之人員，上訴人分別以原處分1、2，通知被上訴人
    自107年服役條例修正施行後之下個學年度即107年8月1日起
    應停止領受退除給與及停止辦理優存事宜，至原因消滅時恢
    復，並請被上訴人逕赴臺灣銀行原開戶分行辦理相關手續，
    另副知臺灣銀行。以上2函係告知被上訴人107年服役條例第
    34條、第46條之法律效果及被上訴人為相對應之作為，並教
    示其法律救濟方法，揆諸上開說明，性質上為確認性行政處
    分，即確認被上訴人該當系爭規定即107年服役條例第34條
    第1項第3款所定「再任私立大學之專任教師且每月支領薪酬
    總額超過公務人員委任第一職等本俸最高俸額及專業加給合
    計數額」之要件，及其自107年8月1日起停止領受退除給與
    及辦理優存事宜，俟停止原因消滅時恢復。被上訴人不服，
    循序向原審提起如上聲明所示之撤銷訴訟及給付訴訟，其訴
    訟類型之選擇，尚無違誤。又司法院於108年8月23日作成釋
    字第781號解釋，宣告原處分依據之系爭規定與憲法保障平
    等權之意旨有違，自該解釋公布之日起失其效力。上訴人遂
    以後處分，通知被上訴人自108年8月23日起，恢復被上訴人
    支領退休俸金及辦理優存權利。由原處分及後處分之內容兩
    相對照，可知原處分對被上訴人停發108年8月23日以後之退
    休俸部分，因後處分作成而失其規制效力，惟原處分對被上
    訴人停發107年8月1日至108年8月22日（下稱系爭期間）退
    休俸之規制效力，並未因後處分之作成而解消。而上訴人作
    成原處分所依據之系爭規定，業經司法院釋字第781號解釋
    以其有違憲法保障平等權之意旨，而認定為違憲，則原處分
    1、2以系爭規定作為停發被上訴人退休給與之法律上依據，
    均屬違法，原判決據以撤銷，於法並無不合。上訴意旨仍執
    前詞主張司法院釋字第781號解釋作成時，已有相關案件提
    起行政訴訟救濟中，大法官並未如司法院釋字第592號、第7
    52號、第786號解釋明示行政救濟中之個案如何適用司法院
    大法官解釋意旨，僅表示自解釋公布之日起失其效力，實已
    衡酌法安定性原則及基本權保障等所為之裁量，而不賦予個
    案溯及效力，顯有不適用法規或適用不當之違背法令云云，
    尚無可取。
(四)行政訴訟法第8條規定：「(第1項）人民與中央或地方機關
    間，因公法上原因發生財產上之給付或請求作成行政處分以
    外之其他非財產上之給付，得提起給付訴訟。因公法上契約
    發生之給付，亦同。(第2項）前項給付訴訟之裁判，以行政
    處分應否撤銷為據者，應於依第4條第1項或第3項提起撤銷
    訴訟時，併為請求。原告未為請求者，審判長應告以得為請
    求。」準此，一般給付訴訟之裁判，如以行政處分應否撤銷
    為據者，依行政訴訟法第8條第2項規定，應於提起撤銷訴訟
    時一併請求，如原告未為請求者，審判長應告以得為請求，
    以達訴訟經濟之目的，並免裁判結果相互牴觸。原處分1、2
    關於對被上訴人停發系爭期間退除給與部分，因有上述違法
    情形，業經原判決撤銷而溯及既往失其效力。原判決依被上
    訴人請求，判命上訴人應給付被上訴人自107年10月1日起至
    108年8月22日遭停發之退除給與502,643元，於法自無不合
    。
(五)綜上所述，原判決認事用法核無違誤，上訴論旨，仍執前詞
    ，指摘原判決此部分違背法令，求予廢棄，即為無理由，應
    予駁回。
五、據上論結，本件上訴為無理由。依行政訴訟法第255條第1項
    、第98條第1項前段，判決如主文。　　
中　　華　　民　　國　　111 　年　　10　　月　　27　　日
                    最高行政法院第一庭
                        審判長法官  吳  東  都　
                              法官　許  瑞  助
                              法官　王  俊  雄
                              法官　鍾  啟  煒   
                              法官　侯  志  融

以  上  正  本  證  明  與  原  本  無  異
中　　華　　民　　國　　111 　年　　10　　月　　27　　日
                              書記官  蕭  君  卉